臺灣高等法院民事判決　　　　　　　　　 93年度上字第947號
上　訴　人　興中紙業股份有限公司
法定代理人　沈明鋒
訴訟代理人　李蒼棟律師
被 上訴 人　甲○○
訴訟代理人　劉明益律師
上列當事人間請求撤銷股東會決議等事件，上訴人對於中華民國
93年7 月8日臺灣宜蘭地方法院92年度訴字第143號第一審判決提
起上訴，本院於94年1月18日言詞辯論終結，判決如下：
    主      文
上訴駁回。
第二審訴訟費用由上訴人負擔。
    事實及理由
一被上訴人起訴主張：伊為上訴人股東之一，上訴人於民國92年
  1 月25日92年股東常會（下稱系爭股東常會）之召集程序違反
  法令及章程，違反公司法第189 條之規定，則系爭股東常會關
  於「第1案：91年度決算請承認案」、「第2案：91年度盈虧撥
  補表請承認案」、「第3 案：91年度股利分配及辦理盈餘轉增
  資案」、「第4 案：為增建廠房需要，擬辦理現金增資案」、
  「第5案：改選監察人選舉案」（下稱第1、2、3、4、5案）等
  決議，均應予以撤銷。其中第3-5案決議，未經92年10月4日之
  股東臨時會（下稱系爭股東臨時會）追認同意，且系爭股東常
  會之決議內容違反法令或章程，有違公司法第191 條之規定部
  分，亦無事後追認同意得補正之可能。另第3 案決議內容因違
  反法令或章程，依公司法第191 條之規定，應屬無效。爰依公
  司法第189、191條之規定，求為命撤銷上訴人系爭股東常會之
  5項決議案，並確認系爭股東常會決議第3案（即91年度股利分
  配及辦理盈餘轉增資案）無效之判決。
  上訴人則以：被上訴人請求撤銷或確認無效之議案，已經系爭
  股東臨時會追認同意，被上訴人提起本件訴訟，欠缺權利保護
  必要。又系爭股東常會之召集通知，已於20日前送達各股東，
  且決議中僅第5 案須依公司法第172條第4項之規定於召集事由
  中列舉，伊亦於通知書之委託書欄載明：「審查91年度決算報
  告等案之權利與意見：一、選舉董事及監察人」等字樣，未違
  反公司法第172條第1、4項之規定。另系爭股東常會決議第1-5
  案均未違反上訴人章程第13 條及公司法第174條應有出席股東
  表決權過半數同意之規定，且縱認有所違反，亦非屬重大且於
  決議無影響，法院仍得駁回其請求。此外，決議第3 案更無違
  反公司法第232條規定而無效之情事云云，資為抗辯。
二原審判決撤銷系爭股東常會關於第1-4案等4項決議，駁回被上
  訴人其餘之請求。被上訴人就其敗訴部分未提起上訴而告確定
  。上訴人就敗訴部分提起上訴，聲明：
  (一)原判決不利上訴人部分廢棄。
  (二)該廢棄部分，被上訴人在第一審之訴駁回。
  被上訴人則聲明：上訴駁回。
三上訴人於92年1月25日召開系爭股東常會進行前開第1-4案議程
  ，被上訴人為上訴人之股東，未出席該次股東常會，且於該股
  東會決議後之30日內即92年2 月24日提起本件撤銷股東會決議
  訴訟等事實，有被上訴人提出之股票12紙及開會通知書、系爭
  股東常會議事錄可證，且為上訴人所不爭執，自堪認定為真實
  。
  (一)被上訴人起訴請求撤銷系爭股東常會第1-4案4項決議，有權
    利保護之必要：
    系爭股東常會「第1 案：91年度決算請承認案」，未於系爭
    股東臨時會中以追認方式同意，為兩造不爭。而系爭股東臨
    時會討論通過之第3、4案分別為「為執行91年度盈餘轉增資
    案」、「（為彌補自有資金之不足，並為健全財務結構）現
    金增資案」（原審卷(一)第159頁），與系爭股東常會第2-4案
    依序為「91年度盈虧撥補表請承認案」、「91年度股利分配
    及辦理盈餘轉增資案提請核議」、「為增建廠房需要，擬辦
    理現金增資案」（原審補字卷第50頁）者顯見不同。且系爭
    股東臨時會中，係以通常討論程序進行前開2 項議案，非以
    追認方式為之。參以系爭股東臨時會之臨時動議，係以「追
    認系爭股東常會就改選監察人案（即系爭股東常會第5 案）
    所為之決議為有效（原審卷(一)第160 頁）之追認方式為之，
    足證上訴人亦認系爭股東臨時會之第3、4項議案，與系爭股
    東常會之第2-4 案議案非屬相同，故以通常議程進行討論及
    表決。是系爭股東常會第1-4 案之決議，難認業經系爭股東
    臨時會追認。兩造就此既有爭執，被上訴人起訴請求撤銷系
    爭股東常會第1-4 案議程之決議，即有權利保護之必要。上
    訴人此部分所辯，尚無足採。
  (二)系爭股東常會違反公司法第172條第1項「股東常會之召集，
    應於20日前通知各股東」之規定：
    1.按「股東常會之召集，應於二十日前通知各股東，對於持
      有無記名股票者，應於三十日前公告之。」公司法第172
      條第1 項定有明文。另公司法關於股份有限公司股東會之
      召集通知，係採發信主義，祗要將召集之通知書交付郵局
      寄出之日，即發生通知之效力（經濟部於69年11月10日以
      經商字第38934 號函釋參照，見本院卷第90頁）。前述發
      信主義，除經對非屬股東名簿所載之股東住所或居所，為
      發送開會通知後，在客觀上已達足使該股東知曉通知之內
      容者外，通常仍須於該條所定之期限前，依股東名簿所載
      各股東之本名或名稱、住所或居所，為發送該召集股東會
      之通知，始生其效力（最高法院82 年度台上第214、83年
      度台上第941、89 年度台上字第1311號裁判意旨參照），
      則系爭股東常會之召集，上訴人應於期日前，依股東名簿
      所載各股東之姓名、住居所，為發送該召集股東會之通知
      ，始符合前開規定。
    2.然上訴人就系爭股東常會之召集，除對未在上訴人任職之
      17名股東，於會議前之92年1月4日以掛號信件寄出開會通
      知書（原審卷(一)第30、48頁），算至系爭股東常會召開之
      92年1月25日前1日，期間超過20日，符合上開規定外，對
      於其餘230 名股東，上訴人書狀載「被告公司（上訴人）
      對在公司任職之另230 名股東，由非依股東名簿上所載之
      股東住、居所發送開會之通知．．．」（原審卷(二)第163
      頁），係自認就其餘230 名股東未以郵寄方式將股東常會
      之召集，按股東名簿上所載之住居所進行通知。
    3.上訴人雖辯稱其已將股東常會開會事由以公告方式為之，
      亦請公司員工盧素娥將開會通知書在公司送達給其餘230
      名股東云云。然公司法第172條第1項規定，已將股東會召
      集之方式，區分為通知及公告，應認股東常會之召集，僅
      對於持有無記名股票之股東得以公告方式為之，對於股東
      名簿所載之各股東，仍應依其本名或名稱、住所或居所，
      為發送該召集股東會之通知，始生效力。上訴人對其餘
      230位股東僅以黏貼公告方式為系爭股東常會召集之通知
      ，於法即有未合。
    4.證人盧素娥雖於原審到場證稱：「我有領到通知書，是92
      年1月4日收到，其餘的通知書有17份是1月4日郵寄，其餘
      通知書在1月4日早上我交給每個單位的負責人去轉達。」
      （原審卷(二)第30頁），然此送達方式因非按股東名簿所載
      各股東之姓名、住居所而為發送，已難認合法。況盧素娥
      另陳稱：「每個負責人跟我簽收後，我有交代他們要在1
      月4 日前轉交給每個當事人。因為股東大部分都在公司上
      班，所以都是拿到公司交給各股東，但每個單位負責人如
      何交付給股東我不清楚。」、「（請問證人在20天轉達給
      各單位的負責人，如何確認可以轉達給有輪休的股東？）
      所以我有跟各單位負責人說務必在1月4日轉達。我是第一
      次承辦業務，我擔心延誤時間，故有特別跟各單位負責人
      要求。至於休假的人事後如何轉達，各單位負責人並沒有
      跟我說。」云云（原審卷(二)第30、33頁），及證人即股東
      邱荏、江邱章、楊王金、李宏毅、蘇錫科於原審到場依
      序證稱：「我有領到開會通知，就是這1份，是在開會10
      幾天前，公司把開會通知放在現場，有看到有領取。」、
      「我有領到，但這個開會通知書是在10餘天前將開會通知
      書放在現場的架子，由大家自己去找．．．因為大家是輪
      班的，所以要有到現場才會看到，我大概12、13天前看到
      的。」、「他們把開會通知書放在公司，所以我有領到，
      收到時間我不記得。」、「我有領到開會通知書，但何時
      收到我沒有特別注意。至於其他股東有無收到我不清楚。
      」、「我有領到，領到時間不記得了，是在公司領到的。
      」等語（原審卷(二)第9 、14、28、34、46頁），無從證明
      盧素娥將開會通知交給各單位負責人後，各單位負責人確
      實將開會通知書在系爭股東常會開會20日前送達各股東，
      上訴人亦未舉證證明所有股東之通知均於召集前20日送達
      ，自難認系爭股東常會之召集合法。
    5.至上訴人辯稱股東會召集之通知，僅需客觀上已足使該股
      東了解通知之內容，即生通知之效力云云，並援引最高法
      院87年度台上字第1776號裁判意旨為據。惟該裁判意旨「
      查股份有限公司股東會召集之通知，依公司法第172條第1
      、2 項規定意旨，係採發信主義，通常固須於該條項所定
      之期限前並依股東名簿所載各股東之本名或名稱、住所或
      備置股東名簿或所置股東名簿就上開事項之記載有所欠缺
      ，致須對非屬股東名簿上所載之股東住、居所發送開會之
      通知，而於客觀上已足使該股東了解通知之內容者，解釋
      上，應認仍生通知之效力。」，再最高法院89年度台上字
      第1311裁判意旨「除經對非屬股東名簿所載之股東住所或
      通知之內容者外，通常仍須於該條所定之期限前，依股東
      名簿所載各股東之本名或名稱、住所或居所，為發送該召
      集股東會之通知，始生其效力」，應認僅限於公司未依法
      備置股東名簿或所置股東名簿就上開事項之記載有所欠缺
      ，致須對非屬股東名簿上所載之股東住、居所發送開會之
      通知時，方得以客觀上足使股東知曉通知內容之方法為之
      。上訴人既已備置股東名簿，且其上載明各股東之住所，
      有股東名簿一份在卷可憑（原審卷(二)第51- 55頁），上訴
      人自應於系爭股東常會召集20日前，依股東名簿所載各股
      東之本名或名稱、住所或居所，為發送該召集股東會之通
      知，始生效力。上訴人此部分之辯稱，即無足採。
    6.上訴人對於系爭股東常會之召集，既無法證明已於20日前
      有按股東名簿上所載之住居所發送開會通知，從而，被上
      訴人主張系爭股東常會之召集，違反公司法第172條條第1
      項「股東常會之召集，應於二十日前通知各股東」之規定
      ，洵屬有理。
  (三)系爭股東常會違反公司法第172條第4項「通知及公告應載明
    召集事由」之規定：
    1.按股東常會召集之通知及公告應載明召集事由，公司法第
      172條第4項定有明文。系爭股東常會開會通知書上僅載：
      「一、謹訂於92年1月25日（星期6）上午10時在宜蘭縣五
      結鄉○○○路10號機成品倉庫北側舉行『92年股東常會』
      。二、隨函檢送出席通知書（出席簽到卡）及委託書各一
      份，貴股東如親自出席請填具出席通知書，如委託代理人
      出席，請填具委託書，於股東會或代理人收。」，無記載
      任何召集事由，有開會通知書一紙在卷可參（原審補字卷
      第45頁）。
    2.上訴人雖辯稱此開會通知書所附之委託書上載明「一、茲
      委託出席本公司92年1 月25日舉行之股東常會，代理本股
      東就審查91年度決算報告等案之權利與意見。(一)選舉董事
      及監察人。」，足證通知已有記載審查91年度決算報告暨
      選舉董事及監察人等召集事由，且系爭股東常會第1-5 案
      議案中，僅有選舉監察人之議案需載明在開會通知書上，
      其餘議案無須記載云云。惟查委託書乃股東委託代理人出
      席會議時所需填具之書面文件，是委託書所載之事項，僅
      對委託代理人出席之股東或該代理人生有效力，難認已符
      合公司法第172條第4項之規定。
    3.依公司法第172條第4項「通知及公告應載明召集事由。」
      、第5 項「改選董事、監察人、變更章程、公司解散、合
      併、分割或第一百八十五條第一項各款之事項，應在召集
      事由中列舉，不得以臨時動議提出。」之規定，益見改選
      董事、監察人、變更章程、公司解散、 合併、 分割或第
      185條第1項各款之事項，應在開會通知書之召集事由中列
      舉。上訴人主張系爭股東常會第1-5案僅第5議案需記載於
      開會通知書上，其餘議案均無須載明云云，委無足取。再
      者，依系爭股東常會議事錄所載，第1-4 議案均以通常程
      序進行討論暨決議，並非臨時動議事項，上訴人既有此4
      項原訂之議程需為討論或表決，依法即應於開會通知書上
      載明，俾利股東事前知悉該次股東會議所欲進行討論之事
      項，上訴人辯稱無須於開會通知上載明此些召集事由云云
      ，更不可採。
    4.上訴人既未於開會通知書上載明第1-4 項議案之召集事由
      ，被上訴人執此主張系爭股東常會之召集程序違反公司法
      第172條第4項之規定，亦屬於法有據。
  (四)系爭股東常會違反法令之事實尚屬重大，且於決議有影響，
    自無公司法第189條之1規定之適用：
    1.按法院對於前條撤銷決議之訴，認為其違反之事實非屬重
      大且於決議無影響者，得駁回其請求，公司法第189條之1
      定有明文。
    2.上訴人未於20日前將系爭股東會之召集合法通知所有股東
      ，且在開會通知書內又未載明召集事由，使股東無法在合
      理之期間內，就系爭股東常會欲召集之事由進行準備，致
      無從在會議中充分表達意見，以行使其股東權利，該次股
      東常會之召集程序違反法令之事實，難認非屬重大，更難
      謂於決議無影響。上訴人依公司法第189條之1之規定，否
      認被上訴人之請求，非屬正當。
四綜上所述，系爭股東常會第1-4 案之決議，因有召集程序違反
  法令之情事，被上訴人依公司法第189條之規定，請求撤銷該4
  項決議，於法洵屬有據，應予准許。原審判決予以撤銷，核無
  不合。上訴意旨指摘原判決此部分不當，求予廢棄改判，為無
  理由，應予駁回。
五本件因事證已臻明確，兩造其餘攻擊、防禦方法及所為之立證
  ，與判決之結果不生若何影響，無庸再逐一予以論究，合併敘
  明。
據上論結，本件上訴為無理由，依民事訴訟法第449條第1項、第
78條，判決如主文。
中　　華　　民　　國　　94　　年　　2 　　月　　1 　　日
　　　　　　　　　民事第十七庭  審判長法  官  沈方維
                                      法  官  陳金圍
                                      法  官  湯美玉
以上正本係照原本作成。
如不服本判決，應於收受送達後二十日內向本院提出上訴書狀，
其未表明上訴理由者，應於提出上訴後二十日內向本院補提理由
書狀（均須按他造當事人之人數附繕本）上訴時應提出委任律師
或具有律師資格之人之委任狀；委任有律師資格者，另應附具律
師資格證書及釋明委任人與受任人有民事訴訟法第四百六十六條
之一第一項但書或第二項（詳附註）所定關係之釋明文書影本。
中　　華　　民　　國　　94　　年　　2 　　月　　1 　　日
                                      書記官  賴淑真
附註：
民事訴訟法第四百六十六條之一（第一項、第二項）：
對於第二審判決上訴，上訴人應委任律師為訴訟代理人。但上訴
人或其他法定代理人具有律師資格者，不在此限。
上訴人之配偶、三親等內之血親、二親等內之姻親，或上訴人為
法人、中央或地方機關時，其所屬專任人員具有律師資格並經法
院認為適當者，亦得為第三審訴訟代理人。
